【裁判字號】    95,智更一,1
【裁判日期】    980325
【裁判案由】    損害賠償
【裁判全文】
臺灣士林地方法院民事判決             95年度智更一字第1號
原      告  乙○○
                        號
                        樓
被      告  騰宇五金企業有限公司
兼  上一人
法定代理人  甲○○
共      同
訴訟代理人  丙○○
上列當事人間損害賠償事件，經臺灣高等法院發回更審，本院於
民國98年3 月9 日言詞辯論終結，判決如下：
    主  文
原告之訴及假執行之聲請均駁回。
訴訟費用新臺幣壹萬零玖佰元由原告負擔。
    事實及理由
壹、程序方面
  一、被告經合法通知，未於言詞辯論期日到場，核無民事訴訟
      法第386 條各款所列情形，爰依原告聲請，由其一造辯論
      而為判決。
  二、按訴狀送達後，原告不得將原訴變更或追加他訴，但擴張
      或減縮應受判決事項之聲明者，不在此限，此觀諸民事訴
      訟法第255 條第1 項第3 款自明。經查，原告起訴原請求
      被告給付新臺幣（下同）100 萬元，及自起訴狀繕本送達
      翌日起，按週年利率5%計算之利息。嗣於本院民國97年7
      月14日之準備程序期日變更請求金額為1822萬元，及自準
      備書狀繕本送達被告翌日起，按週年利率5%計算之利息。
      復於本院98年3 月9 日之言詞辯論期日變更聲明如起訴狀
      所載。核其先後所為變更，乃分別屬擴張及減縮應受判決
      事項之聲明，依上揭說明所示，於法尚無不合，應予准許
      。
貳、實體方面
  一、原告起訴主張：伊於86年間，以伊所創作之「多層網電擊
      蚊拍」向經濟部智慧財產局（下稱智財局）申請新型專利
      ，並經智財局核准為新型第155166號專利，專利期間自86
      年4 月21日至97年5 月5 日（下稱系爭專利）。詎被告騰
      宇五金企業有限公司（下稱騰宇公司）未經伊授權、同意
      ，竟擅自製造、進口侵害系爭專利之「三層網電子補蚊拍
      」（下稱系爭產品），並大量鋪貨於各大量販店公然銷售
      。系爭產品經財團法人臺灣經濟發展研究院（下稱經濟發
      展研究院）鑑定，認為系爭產品之構成要件與系爭專利範
      圍實質相同，顯見騰宇公司已侵害系爭專利，並致伊受有
      自93年3 月8 日起迄系爭專利期滿時止之營業額損失。爰
      依專利法第108 條準用第84條第1 項前段及民法第184 條
      第2 項之規定，請求騰宇公司負損害賠償責任；另被告甲
      ○○（下與騰宇公司合稱被告，分則逕稱姓名、名稱）係
      騰宇公司之負責人，依公司法第23條之規定，自應連帶負
      損害賠償責任等語。並聲明：(一)被告應連帶給付原告100
      萬元，及自起訴狀繕本送達翌日起至清償日止，按週年利
      率5%計算之利息。(二)願供擔保請准宣告假執行。
  二、被告則以：伊等所販售之系爭產品乃由大陸地區進口，並
      非自行製作。而大陸地區潮洲市西新田野電器實業公司於
      84年5 月9 日發布、實施之「廣東省企業產品標準」，業
      已揭露系爭專利結構特徵，且系爭產品早於大陸地區販賣
      多年，屬於相當普遍平常之產品。故伊等並無侵害系爭專
      利之情事，原告之訴顯無理由等語為辯。並聲明：原告之
      訴及其假執行之聲請均駁回。
  三、兩造不爭執事項為（見本院96年11月26日準備程序筆錄）
      ：
    (一)原告於86年間向智財局以其所創作之「多層網電擊蚊拍」
      申請為系爭專利。專利期間自86年4 月21日至97年5 月5
      日。
    (二)騰宇公司之負責人為甲○○。騰宇公司自92年起迄今，於
      大陸進口系爭產品，並在家樂福全省量販店舖貨販賣。
    (三)原告分別於94年4 月8 日、同年5 月26日在家樂福天母店
      ；於94年5 月8 日於臺北市○○路之德斯高大賣場三民店
      購買系爭產品各1 支，並將系爭產品送請經濟發展研究院
      鑑定。
    (四)原告分別於94年5 月20日、5 月28日、7 月6 日寄發存證
      信函，要求被告停止販售系爭產品。上開信函均經被告收
      受。
    (五)原告分別於94年10月28日、11月5 日在臺北市賣場、臺北
      縣大賣場購得系爭產品各1 支。
    (六)系爭專利分別於89年6 月13日、94年3 月2 日經第三人勳
      風企業有限公司（下稱勳風公司）、林正賢向智財局申請
      舉發，經智財局分別以00000000N05 、00000000N02 受理
      在案（下分別稱第一、第二舉發案）。第一舉發案經智財
      局審定舉發成立而決定撤銷系爭專利，原告乃提起訴願，
      經經濟部於92年1 月7 日以經訴字第09106130410 號訴願
      決定駁回其訴願後，原告復提起行政訴訟，經臺北高等行
      政法院於93年8 月18日以92年度訴字第1055號判決撤銷經
      濟部之訴願決定。嗣第一、第二舉發案分別經智財局於96
      年5 月4 日、96年2 月12日審定舉發不成立在案。
    (七)系爭產品之構成要件與系爭專利之申請範圍實質相同。
    (八)上開事實，為兩造所不爭執，並有經濟發展研究院專利侵
      害鑑定研究報告書、智財局專利資訊網查詢紀錄（見本院
      卷第20頁至第21頁）、臺北高等行政法院92年度訴字第10
      55號判決（見本院卷第30頁至第33頁）、臺北高等行政法
      院96年度訴字第4019號判決主文（見本院卷第142 頁）、
      騰宇公司進口系爭產品之報關資料（見本院卷第194 頁至
      第211 頁）等件附卷可稽，堪信為實在。
  四、本件經本院於96年11月26日與兩造整理爭點為（見本院96
      年11月26日準備程序筆錄）：
    (一)系爭專利是否合法成立、存在？
    (二)原告是否因騰宇公司銷售系爭產品而受有損害？
    (三)原告所得請求之損害賠償額為若干？
    (四)被告有無故意、過失？
  五、得心證之理由
    (一)系爭專利為合法成立，並於97年5 月5 日專利期滿而消滅
      。
      1.按新型專利，指利用自然法則之技術思想，對物品之形
        狀、構造或裝置之創作；申請專利之新型，自公告之日
        起給予新型專利權，並發證書。專利法第93條、第101
        條第2項分別定有明文。
      2.經查，原告於86年間向智財局以其所創作之「多層網電
        擊蚊拍」申請為系爭專利。專利期間自86年4 月21日起
        至97年5 月5 日止。系爭專利分別經勳風公司、林正賢
        向智財局舉發為第一、第二舉發案。第一舉發案經智財
        局審定舉發成立而決定撤銷系爭專利，原告乃提起訴願
        ，經經濟部於92年1 月7 日以經訴字第09106130410 號
        訴願決定駁回其訴願後，原告復提起行政訴訟，經臺北
        高等行政法院於93年8 月18日以92年度訴字第1055號判
        決撤銷經濟部之訴願決定。嗣第一、第二舉發案分別經
        智財局於96年5 月4 日、96年2 月12日審定舉發不成立
        在案等情，為兩造所無異詞（見上三之(一)、(六)），堪信
        為真實。足證原告係合法取得系爭專利，且截至系爭專
        利期滿均未經智財局撤銷。準此，系爭專利應為合法成
        立，並於97年5 月5 日因專利期滿而消滅。
    (二)原告並未銷售多層網電擊蚊拍，自不因騰宇公司銷售系爭
      產品而受有損害。
      1.按關於侵權行為賠償損害之請求，以受有實際損害為要
        件。損害賠償之範圍，應以被害人實際所受損害為衡（
        最高法院19年上字第2316號判例可資參照）。經查，系
        爭專利為原告所有，且系爭產品之構成要件與系爭專利
        之申請範圍實質相同，固為兩造所不爭（見上三之(七)）
        。然原告並未自行製造多層網電擊蚊拍，而係授權亮瑄
        公司生產銷售等情，亦為原告自承在卷（見本院卷第25
        8 頁）。觀諸原告所提93年度發票（見本院卷第161 頁
        至第170 頁），均係由亮瑄公司銷售多層網電擊蚊拍。
        職是以觀，原告既未製造、銷售多層網電擊蚊拍，自不
        因騰宇公司銷售系爭產品而受有損害，依上揭說明所示
        ，自無從請求被告為損害賠償。從而，原告主張：系爭
        產品侵害系爭專利，致伊受有自93年3 月8 日起迄系爭
        專利期滿時止之營業額損失云云，即非可採。
      2.原告固主張：其為亮瑄公司之負責人，並持有亮瑄公司
        約80% 之股權云云。惟查，原告與亮瑄公司為各自獨立
        之權利主體，縱亮瑄公司因系爭產品侵害系爭專利而受
        有損害，原告亦不得以亮瑄公司所受之損害作為其個人
        之損害，而請求被告予以賠償。再者，原告主張：其授
        權亮瑄公司銷售多層網電擊蚊拍時，有約定亮瑄公司應
        給付其授權金100 萬元，惟亮瑄公司並未依約給付云云
        。由此可見，原告知悉亮瑄公司為另一權利主體，其僅
        得請求亮瑄公司給付授權金，且原告未從銷售多層網電
        擊蚊拍中直接獲取利益。是系爭產品縱有侵害系爭專利
        ，然原告並非直接受有損害，堪認明確。
    (三)至關於上列爭點(三)、(四)部分，因原告並未受有損害，自無
      庸再予論究，併此續明。
  六、綜上所述，系爭專利雖為合法成立，惟原告係將系爭專利
      授權予亮瑄公司，由亮瑄公司銷售多層網電擊蚊拍，其並
      未因騰宇公司銷售系爭產品而受有損害。從而，原告請求
      被告連帶賠償其自93年3 月8 日起迄今之營業額損失云云
      ，為無理由，應予駁回。其假執行之聲請亦失所附麗，應
      併予駁回。
  七、本件事證已臻明確，兩造其餘之攻擊或防禦方法經本院斟
      酌後，認為均不足以影響本判決之結果，自無一一詳予論
      駁之必要，併此敘明。
  八、本院依職權確定本件訴訟費用額1 萬0900元（原告預繳之
      第一審裁判費），並諭知由敗訴之原告負擔。
  九、據上論結，本件原告之訴為無理由，應依民事訴訟法第38
      5 條第1 項、第78條、第87條第1 項，判決如主文。
中    華    民    國    98    年    3    月     25    日
                  民事第三庭  審判長法  官  鍾任賜
                                    法  官  施月燿
                                    法  官  林尚諭
以上正本證明與原本無異。
如對本判決上訴，應於判決送達後20日內向本院提出上訴狀。
中    華    民    國    98    年    3     月    26    日
                                    書記官   游子毅


司法院資訊處製作；財團法人民間司法改革基金會備份。
